【裁判字號】    97,重上,53
【裁判日期】    980728
【裁判案由】    損害賠償
【裁判全文】
臺灣高等法院臺中分院民事判決          97年度重上字第53號
上  訴  人  辛○○
訴訟代理人  王正喜律師
            張仁興律師
被上訴  人  丙○○
            丁○○
共      同
訴訟代理人  許哲嘉律師
複  代理人  陳瑾瑜律師
上列當事人間請求損害賠償事件，上訴人對於中華民國97年4月1
日臺灣臺中地方法院 96年度重訴字第148號第一審判決提起上訴
，本院於民國97年7月14日言詞辯論終結，判決如下：
    主  文
上訴駁回。
第二審訴訟費用由上訴人負擔。
    事實及理由
一、上訴人主張：
  (一)上訴人於民國（下同） 92年3月間發現罹患淋巴癌，在台中
    市○○路祥順中西藥局由訴外人戊○○診療，經戊○○介紹
    認識被上訴人丙○○及其同居人被上訴人丁○○。 94年7月
    間，被上訴人丙○○以其與戊○○在台中縣沙鹿鎮投資喜洋
    洋健康別墅建築案（下稱喜洋洋別墅），因工期約10個月，
    需要資金為由，向上訴人借款，聲稱完工後即返還，如有獲
    利，將分配利益予上訴人。上訴人因經戊○○診療後，病情
    有起色，而戊○○亦告知被上訴人丙○○從事玉器買賣，並
    以賓士車代步，渠等情同手足。加上被上訴人丙○○聲稱戊
    ○○亦有投資該建築案，其向上訴人所借款項，應經戊○○
    審核始得動用，被上訴人丙○○並願將其所有無設定抵押權
    之台中縣沙鹿鎮土地所有權移轉登記予上訴人，作為借款之
    擔保，被上訴人丁○○亦稱其願擔保借款之責任。因此，上
    訴人遂依被上訴人之指示，於94年8月1日委請配偶庚○○自
    第一商業銀行蘆州分行帳戶，將新台幣（下同） 600萬元匯
    入被上訴人丁○○之玉山商業銀行大墩分行 0000000000000
    號帳戶內。又因被上訴人宣稱上開土地價值逾1200萬元，上
    訴人信以為真，另於94年8月15日匯300萬元至同一帳戶。嗣
    後上訴人向代書查詢，始知上開土地，已向銀行貸款3500萬
    元，被上訴人均非所有人。因此，可知被上訴人共同以詐騙
    之方式，向上訴人詐騙900萬元。
  (二)依據臺灣臺中地方法院檢察署95年度偵緝字第1658號、第16
    62號及第1663號起訴書記載：「告訴人丙○○受被告壬○○
    之詐欺，因此陷於錯誤，陸續交付1000萬元投資款予壬○○
    等情。」是被上訴人丙○○有投資建築案1000萬元。又參照
    臺灣臺中地方法院檢察署95年度偵緝字第1662號偽造文書案
    件95年11月16日訊問筆錄內容可知：「丙○○係偽造文書案
    件之告訴人，其向外借款 900萬元，均匯款予被告壬○○等
    情。」丙○○並提出匯款申請書、匯款回條及祥順國際開發
    有限公司（下稱祥順公司）開立投資喜洋洋別墅證明等件，
    作為其受詐欺之佐證。從而，足認被上訴人丙○○確有投資
    訴外人祥順公司之喜洋祥別墅1000萬元，故向上訴人借款90
    0萬元，上訴人並無投資該建設案甚明。
  (三)900 萬元並非些少數額，上訴人確因經不起被上訴人之懇求
    始同意借予，絕不可能無緣無故將 900萬元匯至被上訴人丁
    ○○戶內，乃原判決就此通常事理置而不論。蓋上訴人既舉
    證已然匯入之事實，自應由被上訴人舉證證明伊取得系爭90
    0 萬元之原因，若未證明，上訴人可依不當得利之原因請求
    返還。復查被上訴人對收受該 900萬元並不否認，只是辯解
    係上訴人投資祥順建設公司云云，則若真如此，則祥順公司
    之投資人必由祥順公司出具上訴人名義之投資證明，茲被上
    訴人所取得之投資證明卻以丙○○名義具名，顯然係丙○○
    侵吞上訴人之投資款自行投資。但實際為被上訴人二人欲向
    上訴人借款，借款投資被壬○○所騙，故告訴壬○○詐欺，
    其向上訴人借款後，否認借款之事實，反推稱係上訴人投資
    祥順公司，被上訴人即自始有不法意圖，向上訴人詐騙，自
    應負侵權之責，至少返還借款之責實不能免除。
  (四)被上訴人丙○○明知祥順公司在台中縣沙鹿鎮所開發之喜洋
    洋健康別墅建設案，其係隱名投資人，而為上訴人醫病之救
    命恩人戊○○醫師並未投資；又欲提供擔保之台中縣沙鹿鎮
    ○○○段六路厝小段之36筆土地，非其所有，且早於 94年6
    月3日設定最高限額 4200萬元（實借3500萬元）抵押權給台
    灣銀行，已無剩餘價值。竟於 94年7月中旬後，先後多次，
    或在埔里上訴人療病處或在台中市南屯區○○○街196號9樓
    被上訴人二人同居處，多次對上訴人詐稱與戊○○醫師共同
    在沙鹿鎮投資興建喜洋洋健康別墅，欠缺資金1200萬元，請
    求上訴人幫助度過難關等語。上訴人受其等蠱惑，乃分別於
    94年8月1日、同年月15日由其妻帳戶匯款600萬元、300萬元
    入被上訴人丁○○帳戶，嗣於同年月19日晚間，有人來電告
    誡：擔保之土地不能過戶。被上訴人二人以欺罔之方法借款
    而不還，應屬故意以不法之方法侵害上訴人之權利，更屬故
    意以背於善良風俗之方法加損害於上訴人。又被上訴人二人
    相互配合，欺罔借款，而不認帳。合應依民法第184條第1項
    及第185條負連帶賠償責任。又如900萬元係上訴人託被上訴
    人轉祥順公司作投資之用，則被上訴人將之侵占並充當自己
    之投資，投資證明也寫被上訴人丙○○一人，而讓上訴人無
    投資名份，此亦屬侵害上訴人之權益，而應共同負侵權行為
    責任。
  (五)系爭 900萬元如為上訴人投資，為何投資證明由祥順公司開
    給被上訴人丙○○而未開給上訴人？又被上訴人丙○○於台
    灣台中地方法院95年偵緝字第1662號案中供述：「我借給壬
    ○○900萬元。」果爾，匯給祥順公司之款項應有投資款100
    0萬元，加借給壬○○之900萬元，再加上訴人託付之投資額
    900萬元，合計應有2800萬元。為何只提出 1000萬元自己投
    資之匯款資料？顯見被上訴人所言不實。再者，上訴人之訴
    訟代理人於96年6月5日在原審問證人甲○○：「你剛才所言
    『你只知道辛○○要投資1000萬元，那土地是壬○○先生買
    的，洪先生要蓋房子不夠錢，才找辛○○投資，如果有賺錢
    是洪先生要與曾先生對分』是在哪裡聽到何人所說？」甲○
    ○答：「我在丙○○家，聽到何先生跟壬○○兩人在討論，
    他二人在討論時，辛○○沒有在場，是壬○○要丙○○轉告
    辛○○說辛○○投資的利潤是如此分的，何先生好像是洪先
    生跟曾先生二人間的中間人」。顯然可推翻同日第 2頁憑印
    象之作答：「我印象中有跟壬○○和辛○○談建築投資案，
    是在埔里戊○○中醫師的山上，大約是在94年4、5月時談的
    ，我也是在當時認識辛○○的，那時是辛○○要投資，當時
    還沒有談到詳細投資數目，後來有一次在丙○○家（上開台
    中市○○○街住所）辛○○才說要投資1000萬元，當時有說
    要投資喜洋洋別墅建案，我沒有參與投資，我到丙○○家那
    次，曾先生夫婦剛好也在丙○○家，我才無意碰到，那時壬
    ○○先生沒有在丙○○家」。但原審仍相信只憑印象所作不
    實之作答，令人遺憾。況印證投資證明未載有上訴人名義而
    只載被上訴人名義及上訴人只付 900萬元，而非證人所稱投
    資1000萬元，亦可證明證人甲○○為偽證。是以，基於不當
    得利，請求被上訴人丁○○返還不當得利之事實及理由，係
    被上訴人丁○○依前所述，係向上訴人借貸始由上訴人匯90
    0 萬元入其帳戶，如借貸不成立，則其無法律上原因收受該
    900萬元，自應為之返還。
  (六)按因故意過失不法侵害他人權利者，負損害賠償責任。又數
    人共同不法侵害他人之權利者連帶負損害賠償責任。民法第
    184條與第185條分別定有明文，被上訴人以投資之名而詐取
    上訴人 900萬元，自應負連帶賠償責任，上訴人先位聲明請
    求依侵權行為之法律關係判決(1)被上訴人應連帶給付上訴人
    900萬元及其中600萬元自94年8月2日起，300萬元自94年8月
    16日起到清償日止，按年息百分之 5計算之利息。(2)願供擔
    保請准宣告假執行。退步言之，倘法院認定被上訴人並無共
    同詐騙上訴人之事實，則被上訴人以消費借貸之法律原因向
    上訴人借款，均表示願就借款負責，自應負不真正連帶責任
    ；或者被上訴人並無法律上之原因，而受有 900萬元之利益
    ，亦應返還不當得利，爰依借貸及不當得利之法律關係備位
    聲明求為判決(1)被上訴人應各給付上訴人900萬元及其中600
    萬元自94年8月2日起，300萬元自94年8月16日起到清償日止
    ，按年息百分之 5計算之利息，被上訴人二人一方為給付後
    ，他方免為給付。(2)願供擔保請准宣告假執行。被上訴人則
    求為判決駁回上訴人之訴，如受不利判決，願供擔保請准免
    為假執行之宣告。
二、被上訴人則以：
  (一)94年6 月29日下午，祥順公司實際負責人壬○○、上訴人、
    上訴人配偶庚○○、被上訴人丙○○等人在被上訴人丙○○
    位於台中市○○○街196號9樓住處聚會。壬○○出示祥順公
    司投資興建之喜洋洋別墅建案相關資料，就該建案之投資金
    額、預計興建時間及報酬等事項加以報告，並邀在場之人參
    與投資。被上訴人丙○○同意向祥順公司預購一戶，而上訴
    人亦願意投資1000萬元，惟要求壬○○應將喜洋洋別墅建案
    之基地所有權移轉至其妻庚○○名下作為擔保。因上訴人住
    在台北，無法經常前來監督興建房屋之情形，故要求被上訴
    人丙○○協助監督該建案之執行。
  (二)上訴人與壬○○達成投資協議，壬○○隨即委由己○○代書
    辦理將喜洋洋別墅建案之基地所有權移轉登記予庚○○名下
    ，嗣後因上訴人通知己○○代書停止辦理所有權移轉手續，
    上訴人始未取得該土地所有權。被上訴人丙○○並非祥順公
    司股東，亦非該土地所有人，其無權提供該土地，以作為向
    上訴人借款之擔保。因上訴人要求被上訴人丙○○監督喜洋
    洋別墅之建案，故先將投資款匯予被上訴人後，再轉交給祥
    順公司。故於 94年8月1日依被上訴人丙○○指示將600萬元
    匯入被上訴人丁○○之帳戶，丁○○於翌日即94年8月2日將
    該600萬元轉匯予祥順公司。
  (三)因祥順公司急須資金週轉，壬○○迭經催促上訴人儘速交付
    約定之投資金額，故要求被上訴人丙○○先行為上訴人墊付
    投資款，被上訴人丙○○乃於 94年8月5日、8月11日經被上
    訴人丁○○分別匯款200萬元與100萬元予祥順公司。從而，
    上訴人因被上訴人丙○○已先為其墊付 300萬元投資款給祥
    順公司，故於 94年8月15日匯款入被上訴人丁○○之帳戶。
    因此，倘被上訴人有詐騙上訴人 900萬元，自無須於收受上
    訴人匯款後，而轉匯予祥順公司，亦無庸先行代上訴人墊付
    300萬元投資款予祥順公司。
  (四)被上訴人丙○○於 94年8月11日向祥順公司訂購喜洋洋別墅
    乙戶，是被上訴人僅向壬○○預購房屋，被上訴人丙○○並
    非喜洋洋別墅建案之投資人。蓋被上訴人倘為該建案之投資
    人，自無須先支付祥順公司訂金，預購自己所投資興建之房
    屋。因此，上訴人為投資祥順公司坐落台中縣沙鹿鎮○○○
    段○路厝小段39至28地號等土地上，所興建喜洋洋別墅之建
    設案，而於 94年8月1日及15日共匯款900萬元入被上訴人丁
    ○○之玉山銀行帳戶，該款項為投資款，並非被上訴人之借
    款。
  (五)被上訴人並未向上訴人陳稱其等與戊○○醫師在沙鹿有投資
    興建別墅，因尚缺資金工程延宕而致李醫師煩心不已，要求
    上訴人出借900 萬元資金供週轉等語，亦未有為取信於上訴
    人，對其陳稱願將伊等所有位於沙鹿之土地登記於上訴人配
    偶名下資為擔保之情事。
  (六)上訴人於 94年8月1日與同年8月15日委請其配偶庚○○，將
    600萬元及300萬元匯入被上訴人丁○○玉山銀行大墩分行帳
    戶內，係為投資祥順公司之「喜洋洋別墅」建築案之用。故
    上訴人匯入被上訴人丁○○帳戶內之系爭 900萬元，並非被
    上訴人二人向上訴人詐騙或借貸之款項。如系爭 900萬元係
    被上訴人向上訴人之借款，則以上訴人自陳與被上訴人二人
    並無深厚交情之情狀言之，何以如此龐大之借貸金額竟未有
    任何書面約定還款日期及利息計算方式？此已有疑義。又若
    上訴人所言當初係言明投資獲利之五成作為借款利潤者，則
    被上訴人丙○○冒著投資可能損失之風險向上訴人借款投資
    ，竟須將整個投資案獲利之五成給付給上訴人，則被上訴人
    丙○○自己根本不可能有何獲利，此顯不符常理，足見上訴
    人上開所言，並非事實。又徵之卷附被上訴人丁○○匯給祥
    順公司之匯款單據及庚○○匯給被上訴人丁○○之匯款單據
    即知，被上訴人丁○○在94年8月11日即已匯款共900萬元給
    祥順公司，惟庚○○係於94年8月15日始匯款300萬元給被上
    訴人丁○○，足認被上訴人有先以自己之資金 300萬元匯給
    祥順公司，既係如此，則被上訴人丙○○如欲向上訴人借款
    投資，亦僅須借貸600萬元即可，何須借貸900萬元，以致短
    少自己之投資獲利，益證系爭900萬元並非借款。
  (七)此外，觀諸證人甲○○及乙○○在原審之證詞足知，上訴人
    確實有投資「喜洋洋別墅」建築案，堪認系爭 900萬元確係
    上訴人自己之投資款，並非借貸給被上訴人之款項。再者，
    從證人己○○於原審刑事庭及民事庭所分別證述：「黃曉琪
    的章是她本人拿來蓋的，庚○○的章是『祥順建設公司』的
    壬○○及他太太侯冠玉拿來給我蓋的，當時壬○○自稱洪學
    德。」、「辦理過戶所需的印章及身分證都是建商壬○○拿
    給我的」等語及上訴人配偶庚○○於原審刑事庭自陳未曾將
    印章交給被上訴人等語觀之，顯見上訴人確有自行與壬○○
    洽談投資之情事，否則壬○○怎會有庚○○提供辦理土地過
    戶之印章及身分證件？另上訴人自陳，被上訴人向伊借款之
    時係告稱欲將自己名下之土地移轉給上訴人作為擔保云云，
    此若屬實，則以交易常情言之，上訴人豈可能不要求被上訴
    人提出土地所有權狀或土地登記謄本供其查證？又實際上欲
    過戶給上訴人之土地，係別人名下之土地（即「喜洋洋別墅
    」建築案座落之土地），則被上訴人有何把握可以以他人名
    下土地過戶給上訴人以取代自己名下之土地過戶作為借款擔
    保？益證上訴人所言與事理不符。抑有進者，如被上訴人欲
    提供擔保，僅須將自己土地提供給上訴人作抵押設定即可，
    何須約定過戶？考之實際上欲過戶給上訴人之土地乃「喜洋
    洋別墅」建築案座落之土地之事實，更足以證明上訴人確有
    投資該建築案無誤，蓋如此才能使上訴人之投資獲得十足之
    保障。
  (八)關於祥順公司開立給被上訴人丙○○載明投資金額1000萬元
    之投資證明，係因系爭投資款乃上訴人透過被上訴人丙○○
    參與投資，故斯時始將投資人記載為被上訴人丙○○。此舉
    固然會引發若上訴人為實際投資者，為何不在投資證明上將
    投資人記載為上訴人辛○○，以保障辛○○權益之疑義。惟
    事實經過確如上述，更何況，如實際投資者非上訴人，則何
    以「喜洋洋別墅」建築基地曾一度欲登記在上訴人配偶庚○
    ○之名下？且若以保障上訴人辛○○投資權益作考量，將建
    築基地之所有權登記在其（或其指定之人）名下，遠比取得
    一紙投資證明更為穩固，實難僅憑上開投資證明即認定被上
    訴人丙○○為實際投資人，進而認定系爭 900萬元係詐騙或
    借貸款項。再者，觀之埔里鎮○○○段1439地號土地謄本影
    本足以察覺，上訴人及被上訴人於 94年9月30日（即上訴人
    自稱 94年8月19日發現被上訴人二人對其詐欺之日期後），
    尚共同購買上開土地，且於94年10月26日辦理所有權移轉登
    記而共有上開土地，此乃不爭之事實，豈容上訴人一再以不
    知過戶詳情為由置辯，足見如上訴人確實認為被上訴人對其
    有詐欺行為者，豈尚會與被上訴人共有上開土地？又豈會未
    對被上訴人求償反而讓被上訴人丁○○順利登記為上開土地
    之共有人？堪認上訴人指稱被上訴人二人對其有詐騙行為云
    云，與事理不符。
  (九)綜上所陳，系爭 900萬元，並非被上訴人向上訴人之借款，
    而係上訴人透過被上訴人丙○○作為投資祥順公司「喜洋洋
    別墅」建築案之用。且被上訴人丁○○確實有將 900萬元轉
    匯入祥順公司之帳戶內，未短少分文，堪信被上訴人二人並
    無不法所有之意圖及詐騙行為，絕未對上訴人有何侵權行為
    之情事，足認原審判決並無不當之處等語，資為抗辯。
三、原審為上訴人敗訴之判決，上訴人不服，先位聲明求為判決
    (一)原判決廢棄。(二)被上訴人應連帶給付上訴人 900萬元及其
    中600萬元自 94年8月2日起，300萬元自94年8月16日起到清
    償日止，按年息百分之 5計算之利息。(三)願供擔保請准宣告
    假執行。備位聲明求為判決(一)原判決廢棄。(二)被上訴人應各
    給付上訴人900萬元及其中600萬元自 94年8月2日起，300萬
    元自94年8月16日起到清償日止，按年息百分之5計算之利息
    ，被上訴人二人一方為給付後，他方免為給付。(三)願供擔保
    請准宣告假執行。被上訴人則求為判決駁回上訴，如受不利
    判決，願供擔保請准免為假執行之宣告。
四、按當事人主張有利於己之事實者，就其事實有舉證之責任。
    。又因故意或過失，不法侵害他人之權利者，負損害賠償責
    任。故意以背於善良風俗之方法，加損害於他人者亦同。數
    人共同不法侵害他人之權利者，連帶負損害賠償責任﹔不能
    知其中孰為加害人者，亦同。民事訴訟法第 277條前段、民
    法第184條第1項及第185條第1項分別定有明文。而損害賠償
    之債，以損害之發生及責任原因間之事實，兩者有相當因果
    關係為成立要件，最高法院著有 48年台上字第481號判例可
    資參照。是上訴人對被上訴人主張侵權行為之損害賠償，應
    舉證證明損害之發生及責任原因之事實間，具有相當因果關
    係，始得向被上訴人請求損害賠償。上訴人固主張被上訴人
    以投資喜洋洋別墅為由而詐取上訴人 900萬元，應負連帶賠
    償責任云云。惟被上訴人抗辯該 900萬元為上訴人投資祥順
    公司之喜洋洋別墅投資款，被上訴人未施以詐術等語。是本
    件兩造之爭執，在於上訴人匯款 900萬元予被上訴人丁○○
    之目的，係受被上訴人詐騙所致，或者為投資喜洋洋別墅之
    款項？因上訴人主張其遭被上訴人詐騙而受有 900萬元之損
    害，揆諸前揭說明，上訴人必須證明該 900萬元之損害，係
    被上訴人施以詐術所致。經查：
  (一)上訴人主張其先後於 94年8月1日、8月15日經由其配偶庚○
    ○在第一商業銀行蘆州分行之帳戶，各匯款600萬元、300萬
    元至被上訴人丁○○之玉山銀行帳戶之事實，業據上訴人提
    出第一商業銀行匯款申請書回條為證，復為被上訴人所不爭
    執。是上訴人匯款 900萬元予被上訴人丁○○，堪信為真實
    。被上訴人丁○○亦各於 94年8月2日、8月5日、8月11日，
    分別匯款 600萬元、200萬元及100萬元至祥順公司，此有被
    上訴人提出玉山銀行匯款回條、三信商銀匯款回條、郵局跨
    行匯款申請書等件為證。從而，上訴人匯款予被上訴人丁○
    ○之金額與被上訴人丁○○匯款予祥順公司之金額，兩者均
    為900萬元，而匯款期間亦大致相同。足見上訴人匯款900萬
    元予被上訴人丁○○，該款項與投資喜洋洋別墅間有相當之
    關聯，故不得僅憑上訴人匯款之事實，遽行認定被上訴人有
    詐騙900萬元之行為。
  (二)證人甲○○於原審證稱：94年4、5月間，上訴人與壬○○有
    談論喜洋洋別墅投資案，因壬○○之資金不足，故找上訴人
    投資，壬○○有表示倘投資案有盈餘時，可分配予上訴人。
    上訴人在被上訴人丙○○處所時，有說其投資1000萬元。因
    上訴人住北部，其擔心投資發生問題，故將投資款匯至被上
    訴人丙○○帳戶，由被上訴人丙○○視建築進度，再將投資
    款交付壬○○。本來要將土地所有權移轉至上訴人配偶之名
    下，因土地有貸款3000餘萬元，上訴人擔心稅金與貸款利息
    ，故未辦理所有權移轉。而壬○○前向其借款 500萬元，迄
    今尚未清償等語（原審卷第36至41頁）。並提出支票與退票
    理由單，作為壬○○向其借款之證明（原審卷第113至116頁
    ）。於本院證稱：壬○○向我借 500萬元，我有看過投資證
    明，我在被上訴人丙○○家裡看到的。我知道辛○○有投資
    1000萬元，剛開始我是聽到壬○○和被上訴人丙○○兩個人
    說要去埔里山上找上訴人辛○○談投資事情。起先。因為有
    一次我剛好在被上訴人丙○○的家，我有看到上訴人夫妻，
    有聽到他們在談投資喜洋洋沙鹿蓋別墅的事情。實際上上訴
    人有無投資的細節我不曉得，最後上訴人辛○○應該是有投
    資，因為我在被上訴人丙○○那邊有遇到他們也在講這個事
    情。（本院卷第97頁）自證人甲○○證言可知，上訴人投資
    喜洋洋別墅之金額為1000萬元，因上訴人擔心投資發生問題
    ，故將投資款匯至被上訴人丙○○帳戶，由被上訴人丙○○
    監督投資之進行。壬○○原有意將喜洋洋別墅之土地所有權
    移轉至上訴人配偶之名下，因該土地有貸款3000餘萬元，上
    訴人擔心稅金與貸款利息，故嗣後未辦理所有權移轉。職是
    ，上訴人匯款 900萬元予被上訴人丁○○，其目的為投資喜
    洋洋別墅，被上訴人丁○○亦已將該 900萬元交付予祥順公
    司。故上訴人主張被上訴人以投資為名，詐騙上訴人 900萬
    元云云，顯與事實不符。否則，被上訴人丁○○自可將該款
    項留為己用，何須將900萬元交予祥順公司。
  (三)證人乙○○於原審證稱：上訴人與被上訴人丙○○投資喜洋
    洋別墅，合計逾 1000萬元。本人先借壬○○300餘萬元，嗣
    後轉成投資款項，甲○○亦有投資，全部之投資人中，上訴
    人為投資最多者。壬○○原先要將土地所有權移轉至上訴人
    配偶之名下，因上訴人不願辦理所有權移轉，故壬○○要求
    本人取得土地所有權，因金額龐大，本人無法接手等語（原
    審卷第 142頁）。自證人乙○○之證言可知，上訴人、被上
    訴人丙○○及證人本人均有投資喜洋洋別墅，壬○○亦有意
    將土地所有權移轉至上訴人配偶之名下，因上訴人不願辦理
    所有權移轉，故未辦理所有權移轉登記。證人乙○○為喜洋
    洋別墅之投資人，該投資案之成敗，事涉自己之權益，其知
    悉何人投資喜洋洋別墅，合乎常理，故上訴人為喜洋洋別墅
    之投資人，足堪採信。從而，上訴人投資喜洋洋別墅，其經
    由被上訴人丁○○匯款至祥順公司，符合上訴人投資之目的
    ，難謂被上訴人有施以詐術之行為。
  (四)證人己○○於原審證稱：台中縣沙鹿鎮○○○段○路厝小段
    39之 282地號土地，係喜洋洋別墅之基地，壬○○前將辦理
    所有權移轉之文件與印章交予本人，辦理所有權移轉登記予
    上訴人之配偶庚○○，其並非一般買賣之過戶。嗣後壬○○
    撤回所有權移轉登記手續，庚○○有至事務所辦理撤回手續
    ，在辦理所有權移轉期間，本人不認識被上訴人等語（原審
    卷第 177頁）。自證人己○○證言可知，壬○○曾將辦理喜
    洋洋別墅之土地所有權移轉之文件與印章交予證人，以辦理
    所有權移轉登記予庚○○，嗣後壬○○與庚○○合意終止辦
    理土地所有權移轉登記。證人己○○之上開證言，核與卷附
    之土地增值稅申報書之內容相符，是證人己○○之證詞，足
    堪為憑。參諸該土地增值稅申報書之日期為94年8月8日，其
    與被上訴人丁○○各於94年8月2日、 8月5日及8月11日匯款
    計 900萬元至祥順公司之日期相近，足見該等匯款與辦理土
    地所有權移轉間，兩者具有相當之關連性。從而，自上揭辦
    理土地所有權移轉過程，益徵上訴人有投資喜洋洋別墅之事
    實。蓋上訴人並非喜洋洋別墅之買受人，亦非壬○○或祥順
    公司之債權人，倘上訴人非投資人，壬○○何需將土地所有
    權移轉予上訴人。
  (五)綜上所陳，上訴人與壬○○約定投資喜洋洋別墅，上訴人先
    委託其配偶匯款900 萬元至被上訴人丁○○銀行帳戶，再經
    由被上訴人丁○○之銀行帳戶將上訴人投資之900 萬元匯款
    至祥順公司，該款項之交付符合上訴人投資之目的，是被上
    訴人並未對上訴人施以詐術，使上訴人陷於錯誤交付 900萬
    元予被上訴人。從而，上訴人主張被上訴人以投資之名而詐
    取上訴人900萬元，應負連帶賠償責任云云，顯無理由。
五、按稱消費借貸者，謂當事人一方移轉金錢或其他代替物之所
    有權於他方，而約定他方以種類、品質、數量相同之物返還
    之契約，民法第474條第1項定有明文。當事人主張有金錢借
    貸關係存在，須就其發生所須具備之特別要件即金錢之交付
    及借貸意思表示互相一致負舉證之責任，若僅證明有金錢之
    交付，未證明借貸意思表示互相一致者，尚不能認為有金錢
    借貸關係存在（參照最高法院 81年度台上字第2372號判決）
    。上訴人固主張被上訴人向其借用 900萬元云云，惟被上訴
    人否認有借款情事等語。上訴人既主張本於消費借貸關係，
    請求被上訴人返還 900萬元之借款，自應就兩造間確已成立
    消費借貸關係之事實，負舉證責任。經查：
  (一)上訴人固先後於 94年8月1日、8月15日經由其配偶庚○○匯
    款計 900萬元予被上訴人丁○○，既如前述。惟揆諸前揭說
    明，消費借貸之成立要件有二：當事人合意與交付借用物。
    是上訴人除應證明交付 900萬元予被上訴人之事實外，尚應
    證明兩造間有消費借貸之合意。上訴人迄今均未舉證證明兩
    造間有確有消費借貸之合意，是上訴人主張以消費借貸之法
    律關係請求被上訴人連帶給付 900萬元之借款云云，於法無
    據。
  (二)至於上訴人雖主張被上訴人丙○○有投資喜洋洋別墅1000萬
    元，上訴人匯款 900萬元予被上訴人丁○○，故被上訴人向
    其借款900萬元云云，並提出臺灣臺中地方法院檢察署 95年
    度偵緝字第1658號、第1662號及第1663號起訴書、95年度偵
    緝字第1662號偽造文書案件95年11月16日訊問筆錄及祥順公
    司開立投資喜洋洋別墅證明等件為憑。然而，被上訴人丙○
    ○縱有投資喜洋洋別墅1000萬元，其資金來源有多端，未必
    係向上訴人借款而來，是投資款與借款間並無必然關係。況
    上訴人亦未舉證證明其匯款 900萬元予被上訴人丁○○，係
    被上訴人丙○○投資喜洋洋別墅之投資款。從而，上訴人未
    能證明兩造間就系爭900萬元有借款之合意甚明。
  (三)參諸本院96年度上易字第1904號詐欺案件（即辛○○為自訴
    人，而丙○○、丁○○為被告） 96年12月26日審判筆錄第3
    、5、8頁記載可知，戊○○曾證稱：其與辛○○、丙○○、
    丁○○間均為好朋友。至於渠等間是否有借款關係，其不清
    楚。其最初不知道辛○○有投資喜洋洋別墅，是後來發生紛
    爭，其始知悉辛○○要將投資所得之百分之50紅利，轉投資
    至其欲成立之藥草山莊等語。自證人戊○○之證言可知，上
    訴人有投資喜洋洋別墅，是上訴人交付予被上訴人丁○○之
    900 萬元，係上訴人之投資喜洋洋之款項，而非被上訴人向
    上訴人之借款。因證人戊○○與兩造間具有朋友關係，平素
    並無嫌隙。而上訴人於 92年3月間發現罹患淋巴癌，其曾委
    請戊○○診療病情，渠等有醫病關係。故所為證詞自無偏袒
    被上訴人之虞，是所為證詞，足堪採信，其益徵兩造間確無
    消費借貸關係。
六、按無法律上之原因而受利益，致他人受損害者，應返還其利
    益。雖有法律上之原因，而其後已不存在者，亦同，民法第
    179 條定有明文。是不當得利之成立要件，必須一方受有利
    益，而他方受有損害，損益間具有因果關係。上訴人雖主張
    被上訴人無法律上之原因而受有900 萬元之利益，應將該利
    益返還於上訴人云云。惟被上訴人抗辯稱該900 萬元為投資
    喜洋洋別墅之款項，被上訴人並未受有利益等語。是本院自
    應審究被上訴人是否成立不當得利。經查：
  (一)上訴人投資喜洋洋別墅，既如前述，其縱使有血本無歸之情
    事發生，而受有損害，亦非被上訴人所致。上訴人之投資款
    900 萬元雖經由被上訴人丁○○匯款至祥順公司，惟直接受
    益者為祥順公司或壬○○，被上訴人並未因此而受益，縱令
    被上訴人丁○○之匯款與上訴人受有損害間，兩者有所牽連
    ，亦無直接之因果關係存在。
  (二)再者，上訴人與壬○○間有投資喜洋洋別墅之法律關係，渠
    等間並非無法律之原因，上訴人顯無法依據不當得利之法律
    關係，請求壬○○或祥順公司返還投資款900 萬元，上訴人
    自不得向充當投資款項之轉匯者即被上訴人，請求返還 900
    萬元之不當得利甚明。
七、綜上所述，上訴人主張其與壬○○約定投資喜洋洋別墅 900
    萬元，其先匯款至被上訴人丁○○之帳戶後，再經由被上訴
    人丁○○之帳戶匯款至祥順公司。上訴人匯款至被上訴人丁
    ○○之帳戶，其目的在於投資喜洋洋別墅，並非受被上訴人
    詐騙所致。既然該900 萬元為投資款，自非被上訴人向上訴
    人借款，對被上訴人而言，亦未成立不當得利。從而，上訴
    人主張本於侵權行為、消費借貸及不當得利等法律關係，請
    求被上訴人應連帶或各給付900 萬元云云，顯無理由，應予
    駁回。其假執行之聲請亦失所附麗，應併予駁回。原審為上
    訴人敗訴之判決，及駁回其假執行之聲請，並無不合。上訴
    意旨指摘原判決不當，求予廢棄改判，為無理由，應予駁回
    。
八、本件事證已臻明確，兩造其餘之攻擊防禦方法，核與本案之
    結論，不生影響，爰不逐一論究，併此敘明。
九、據上論結，本件上訴為無理由，依民事訴訟法第449條第1項
    、第78條，判決如主文。
中    華    民    國    98    年    7     月    28    日
              民事第七庭      審判長法  官  童有德
                                    法  官  陳繼先
                                    法  官  曾謀貴
以上正本係照原本作成。
如對本判決上訴，須於收受判決送達後20日內向本院提出上訴書
狀，其未表明上訴理由者，應於提出上訴後20日內向本院提出上
訴理由書（須按他造人數附具繕本）。
上訴時應提出委任律師為訴訟代理人之委任狀。具有民事訴訟法
第466條之1第1項但書或第2項之情形為訴訟代理人者，另應附具
律師及格證書及釋明委任人與受任人有該條項所定關係之釋明文
書影本。
                                    書記官  王麗珍
中    華    民    國    98    年    7     月    28    日
                                                      Ｍ


司法院資訊處製作；財團法人民間司法改革基金會備份。
